【裁判字號】    97,簡上,148
【裁判日期】    971119
【裁判案由】    清償債務
【裁判全文】
臺灣臺北地方法院民事判決             97年度簡上字第148號
上  訴  人  甲○○
被上訴人    乙○○
訴訟代理人  周志吉律師
上列當事人間請求清償債務事件，上訴人對於中華民國96年12
月19日本院臺北簡易庭96年度北簡字第14122號第一審判決提起
上訴，本院於97年11月5日言詞辯論終結，判決如下：
    主  文
上訴駁回。
第二審訴訟費用由上訴人負擔。
    事實及理由
一、上訴人起訴主張：被上訴人於民國81年9月16日向訴外人沈
    澄勇借用新臺幣（下同）50萬元，由訴外人沈澄勇於同日以
    電匯方式將款項交予被上訴人，惟被上訴人事後未於約定期
    限還款，嗣訴外人沈澄勇將系爭債權移轉上訴人，上訴人即
    依法向被上訴人催討，並以原審準備書狀之送達為債權讓與
    之通知，爰依消費借貸及債權讓與之法律關係，請求被上訴
    人返還借款，如被上訴人否認借貸關係，則被上訴人受有50
    萬元之金錢利益，因無法律上之原因，爰依不當得利之法律
    關係，請求被上訴人返還該利益等語。
二、被上訴人則以：
  （一）被上訴人不否認訴外人沈澄勇曾於81年9月16日匯款50
        萬元予被上訴人，惟該筆款項純屬合夥之投資款，暫存
        入於被上訴人帳戶內，並非借款。又上訴人主張其受讓
        訴外人沈澄勇對被上訴人之系爭債權，固據提出以訴外
        人沈澄勇名義出具之債權移轉證明書（日期為96年6月8
        日），然被上訴人否認其實質上及形式上之真正，自應
        由上訴人舉證證明該證明書之真正，上訴人既無法舉證
        證明其真正，則上開債權移轉證明書尚不足認定訴外人
        沈澄勇有轉讓系爭債權之事實。又上訴人於96年7月2日
        復提出債權移轉證明書乙份，惟形式上記載與上訴人於
        96 年6月8日所提債權移轉證明書不同，顯臨訟杜撰造
        假，至為昭然，況證明書亦僅係訴外人沈澄勇片面之詞
        ，被上訴人仍否認其實質上及形式上之真正，被上訴人
        既未與訴外人沈澄勇發生借貸之債權債務關係，上訴人
        自無從自訴外人沈澄勇處受讓取得系爭50萬元債權及衍
        生之權利。
  （二）再按不當得利之成立要件為受有利益、致他人受有
        損害、無法律上之原因，上訴人主張被上訴人受有系
        爭50萬元款項之不當得利，自應由上訴人負舉證責任，
        上訴人既無法證明訴外人沈澄勇匯款系爭50萬元之目的
        係無法律上原因，致上訴人受有損害，則上訴人依不當
        得利之法律關係，請求被上訴人返還所受利益，自屬無
        據等語，資為抗辯。
三、原審為上訴人敗訴之判決，上訴人不服，提起本件上訴，並
    聲明：(一)原判決廢棄；(二)被上訴人應給付上訴人50萬元，及
    自81年9月16日起至清償日止，按年息5％計算之利息等語。
    被上訴人則聲明：上訴駁回。
四、上訴人主張訴外人沈澄勇（即上訴人甲○○之弟）於81年9
    月16日自臺北市第三信用合作社匯款50萬元至被上訴人於臺
    北區中小企業銀行信義分行開設之帳戶（帳號：0000000000
    000號 ）內乙節，業據其提出臺北市第三信用合作社跨行聯
    社入戶電匯回單乙紙為證，且為被上訴人所不爭執，自堪信
    為真實，惟被上訴人另以前詞置辯，是本件爭點厥為：(一)訴
    外人沈澄勇與被上訴人間有無借貸合意？上訴人依消費借貸
    及債權讓與之法律關係，請求被上訴人返還借款，是否有據
    ？(二)被上訴人與訴外人沈澄勇間若無借貸合意，則被上訴人
    是否構成不當得利？
五、得心證之理由：
  （一）訴外人沈澄勇與被上訴人間有無借貸合意？上訴人依消
        費借貸及債權讓與之法律關係，請求被上訴人返還借款
        ，是否有據？
      1.按民事訴訟如係由原告主張權利者，應先由原告負舉證
        之責，若原告不能舉證，以證實自己主張之事實為真實
        ，則被告就其抗辯事實即令不能舉證，或其所舉證據尚
        有疵累，亦應駁回原告之請求；又當事人主張有金錢借
        貸關係存在，須就其發生所須具備之特別要件即金錢之
        交付及借貸意思表示互相一致負舉證之責任，若僅證明
        有金錢之交付，未證明借貸意思表示互相一致者，尚不
        能認為有金錢借貸關係存在（最高法院17年上字第917
        號判例、82年臺上字第1723號、81年度臺上字2372號裁
        判意旨參照）。
      2.本件上訴人主張被上訴人向訴外人沈澄勇借款50萬元乙
        節，為被上訴人所否認，依舉證責任分配之原則，自應
        由上訴人就被上訴人與訴外人沈澄勇間借貸意思表示互
        相一致之事實負舉證責任。上訴人雖提出臺北市第三信
        用合作社跨行聯社入戶電匯回單乙紙為證（見原審卷第
        30頁），惟僅能證明訴外人沈澄勇曾匯款50萬元予被上
        訴人之事實，尚不能證明其2人間之原因關係即為消費
        借貸關係。再參諸被上訴人提出之反證即意聖公司章程
        （見本院卷第53頁），其上第6條即載明訴外人沈澄勇
        之出資額為50萬元，被上訴人之出資額為140萬元，且
        第18條規定：「本章程訂立於中華民國81年10月7日」
        ，核與訴外人沈澄勇匯款系爭50萬元之時間接近，可見
        被上訴人抗辯：其與沈澄勇當時合作投資成立意聖公司
        ，由沈澄勇匯款50萬元予被上訴人，系爭50萬元為投資
        款等語核屬有據。上訴人雖以意聖公司股東名單記載沈
        澄勇之出資額僅30萬元，與系爭50萬元匯款金額不符為
        由，主張系爭50萬元匯款並非投資款云云，並提出意聖
        公司變更登記事項卡乙份為憑（見本院卷第66頁），惟
        公司章程與公司變更登記事項卡所附股東名單所載之出
        資額縱有不一致，亦難執此即謂被上訴人與訴外人沈澄
        勇間之借貸合意存在。
      3.上訴人雖另提出訴外人沈澄勇出具之債權移轉證明書及
        授權書各乙份（見原審卷第31頁、本院卷第25頁），用
        以證明系爭50萬元匯款係被上訴人向訴外人沈澄勇借貸
        供生意上週轉使用之事實，惟查，證人沈澄勇於本院審
        理時證稱：當初因為被上訴人說他在印尼做生意需要錢
        ，所以我就匯款50萬元給被上訴人，沒有簽立契據，也
        沒有約定利息、還款時間，後來生意沒有成功，被上訴
        人也有損失，我就沒有去跟他要這筆錢，出具債權移轉
        證明書、授權書給上訴人，是因為我積欠上訴人金錢，
        且我人都是在大陸無法處理，所以就全權移轉給上訴人
        ，我認為被上訴人如果生活有起色的話，應該就要還錢
        ，我心裡是想借給被上訴人，但實際上沒有告訴被上訴
        人，因為當時感情很好，談到錢時很難講話等語（見本
        院卷第48、49頁），足見訴外人沈澄勇於匯款時，主觀
        上知悉係用於投資，投資本即有盈虧，其內心雖有貸與
        金錢之意思，惟民法上之意思表示，係指將發生一定私
        法上之效果，以意思表示於外部之行為，意思表示可分
        為客觀要件及主觀要件，所謂客觀要件，係指在客觀上
        可認為其在表示某種法律效果意思，所謂主觀要件，則
        指內心之意思而言，故所謂意思表示必須具有行為意思
        、表示意識及效果意思等要件，訴外人沈澄勇既未將其
        內心貸與金錢之意思形諸於外部，即難認已與被上訴人
        達成借貸之意思表示合致。
      4.此外，依被上訴人與訴外人沈澄勇於95年10月5日上午
        7時40分之電話錄音譯文所示（見本院卷第46至48頁）
        ，其2人通話內容略為：「（被上訴人：我們兄弟之間
        一直堅持不互相借貸...）沈澄勇：都沒有.... 」、「
        （被上訴人：你沒跟他說當初我們那個款項是合資的？
        ）沈澄勇：都已跟他說過」、「（被上訴人：有跟他說
        過？我們是一起合資的？）沈澄勇：都已跟他說過」等
        語，訴外人沈澄勇亦不否認上開通話內容，並證稱：「
        （法官問：被上訴人說當初說好雙方不互相借貸，證人
        回答都沒有的真意為何？）這是以前兄弟交往的原則，
        在這筆50萬元款項之前，我們都沒有這樣的關係」等語
        （見本院卷第48頁背面），是依被上訴人與訴外人沈澄
        勇通話之內容，可知其2人就系爭50萬元匯款並未達成
        借貸之合意。又債權讓與時，該債權應確實存在始可，
        上訴人既不能證明訴外人沈澄勇對被上訴人有50萬元之
        借款債權存在，則訴外人沈澄勇即無借款債權可得讓與
        ，上訴人自不得對被上訴人主張其受讓之借款債權存在
        ，從而，上訴人依消費借貸及債權讓與之法律關係，請
        求被上訴人返還借款50萬元暨其遲延利息，即屬無據，
        不應准許。
  （二）被上訴人與訴外人沈澄勇間若無借貸合意，則被上訴人
        是否構成不當得利？
      1.按無法律上之原因而受利益，致他人受損害者，應返
        還其利益；當事人主張有利於己之事實者，就其事實有
        舉證之責任，民法第179條前段及民事訴訟法第277條前
        段分別定有明文。又主張不當得利請求權之原告，係因
        自己之行為致造成原由其掌控之財產發生主體變動，則
        因該財產變動本於無法律上原因之消極事實舉證困難所
        生之危險自應歸諸原告，始得謂平，是以原告對不當得
        利請求權之成立要件應負舉證責任，亦即原告必須證明
        其與被告間有給付之關係存在，且被告因其給付而受有
        利益以及被告之受益為無法律上之原因，始能獲得勝訴
        之判決（最高法院91年度臺上字第1673號裁判意旨參照
        ）。準此，本件上訴人主張被上訴人與訴外人沈澄勇間
        有不當得利之法律關係存在，惟為被上訴人所否認，則
        上訴人自應就被上訴人與訴外人沈澄勇間有不當得利法
        律關係之有利於己之事實負舉證責任，且關於不當得利
        之舉證責任，上訴人應證明被上訴人收受系爭50萬元匯
        款係無法律上之原因，被上訴人則不必舉證證明其所收
        受之款項係有法律上原因。
      2.上訴人主張被上訴人與訴外人沈澄勇間若無借貸合意，
        則被上訴人因訴外人沈澄勇將系爭50萬元匯入其帳戶內
        所得之利益，即屬不當得利云云，惟訴外人沈澄勇匯款
        之原因諸多，非謂倘不成立消費借貸關係，即必然屬無
        法律上原因，而成立不當得利，上訴人容有誤會。又被
        上訴人抗辯系爭50萬元為合夥投資款乙節，為訴外人沈
        澄勇所不否認，並有其2人之電話錄音譯文在卷可參，
        已如前述，則被上訴人受領系爭50萬元匯款，自非無法
        律上之原因，核與不當得利之要件不符，從而，上訴人
        主張被上訴人構成不當得利部分，亦難認有理由。
  （三）綜上，上訴人所提證據均不足以證明被上訴人與訴外人
        沈澄勇間有借貸或不當得利之法律關係存在，則其主張
        依借貸、不當得利及債權讓與之法律關係請求被上訴人
        給付50萬元暨其法定遲延利息，均為無理由，應予駁回
        。
六、綜上所述，原告依消費借貸、不當得利及債權讓與之法律關
    係，請求被告給付50萬元暨其法定遲延利息，均為無理由，
    應予駁回。原審為上訴人敗訴之判決，經核並無不合，上訴
    意旨指摘原判決不當，求予廢棄改判，為無理由，應予駁回
    。
七、本件事證已臻明確，兩造其餘攻擊防禦方法及所提證據，核
    與本件判決結果不生影響，爰不另一一論述，附此敘明。
八、據上論結，本件上訴為無理由，依民事訴訟法第436條之1第
    3項、第449條第1項、第78條，判決如主文。
中    華    民    國    97    年    11    月    19    日
                  民事第二庭    審判長法官  朱漢寶
                                      法官  歐陽漢菁
                                      法官  鍾素鳳
以上正本係照原本作成。
本判決不得上訴。
中    華    民    國    97    年    11    月    19    日
                                    書記官  林玗倩


司法院資訊處製作；財團法人民間司法改革基金會備份。
